【裁判字號】    97,上,808
【裁判日期】    980519
【裁判案由】    返還不當得利等
【裁判全文】
臺灣高等法院民事判決                   97年度上字第808號
上  訴  人
即被上訴人  甲○○
            丁○○JEFFR.
上二人共同
訴訟代理人  張麗真律師
被上訴人即
上  訴  人  乙○○（GORDON WOOLLEY）
被 上 訴人  丙○○
上二人共同
訴訟代理人  何岳儒律師
複  代理人  張純茵律師
上列當事人間返還不當得利等事件，兩造對於中華民國97年7 月
11日臺灣臺北地方法院96年度訴字第4427號判決各自提起上訴，
本院於98年5月5日言詞辯論終結，判決如下：
    主      文
兩造上訴均駁回。
第二審訴訟費用由兩造各自負擔。
    事實及理由
一、被上訴人即上訴人乙○○（即Gordon Woolley，下稱乙○○
    ）及被上訴人丙○○（下稱丙○○）起訴主張：乙○○與上
    訴人即被上訴人丁○○（ 即Jeffery English，下稱丁○○
    ）於民國95年7月20 日簽訂一合作契約（下稱系爭合作契約
    ），雙方並依此合作契約於95年底成立加達移民顧問有限公
    司（下稱加達公司），當時以丁○○之配偶即上訴人即被上
    訴人甲○○（下稱甲○○）為名義上之負責人，惟實際上之
    負責人仍為乙○○，設立時股份之持有數分別為乙○○佔50
    ％（登記於丙○○之名下）、甲○○佔37.5％、丁○○佔12
    .5 ％。詎丁○○於96 年1月25日下午3時5分至5點13分間，
    共計撥出6 通電話脅迫乙○○，聲稱「乙○○不法侵佔加達
    公司之財產、又謂其另設立之公司違反加拿大之法律且未來
    將無法合法進入加拿大，若其進入將會遭到逮補」、「將於
    網站上散佈不利於乙○○個人及其另設立公司名譽之言論、
    且已通知警察於桃園機場逮捕乙○○」等情事脅迫之，使乙
    ○○因而通知丙○○配合丁○○、甲○○至張婧橞會計師之
    辦公室，將乙○○所有系爭加達公司50％之股份移轉予甲○
    ○。乙○○回台後，遂於96年3月26日依民法第92 條之規定
    撤銷該移轉行為之意思表示，甲○○受領加達公司50％之股
    份無法律上之原因。另丁○○與甲○○於加達公司之顧客面
    前毀壞乙○○之名譽，並向客戶及員工指控乙○○為罪犯，
    使乙○○受有非財產上之損害，並應登報道歉以回復名譽，
    為此依民法第185條第1項、第195條第1項、第第179 條之規
    定規定，求為命：(一)丁○○應給付乙○○6 萬元本息。(二)甲
    ○○、丁○○應在中國時報全國頭版，以二分之一版面，刊
    登對乙○○如附表一所示內容之道歉啟示壹天。(三)甲○○應
    將其持有及登記之加達移民顧問有限公司之50％出資額返還
    並登記予丙○○（於原審先位聲明請求：(一)甲○○、丁○○
    二人應連帶給付乙○○1,882,000 元本息。(二)甲○○、丁○
    ○應在中國時報全國頭版，以二分之一版面，刊登對乙○○
    如附表一所示內容之道歉啟示壹天。(三)甲○○應將其持有及
    登記之加達移民顧問有限公司之50％之出資額返還並登記予
    乙○○。備位聲明則求為：甲○○應將其持有及登記之加達
    移民顧問有限公司之50％之出資額返還並登記予被上訴人丙
    ○○。原審判決：丁○○應給付乙○○6 萬元本息；甲○○
    應將其持有及登記之加達移民顧問有限公司之50％出資額返
    還並登記予丙○○，並駁回乙○○其餘之訴。乙○○僅就登
    報道歉之請求提起上訴，就原判決駁回其請求返還出資額及
    其餘金錢請求部分並未上訴，該部分已確定。未繫屬本院部
    分不予贅述）。乙○○上訴聲明：(一)原判決關於駁回乙○○
    後開第二項之訴部分廢棄。(二)甲○○、丁○○應在中國時報
    全國頭版，以二分之一版面，刊登對乙○○如附表一所示內
    容之道歉啟事壹天。乙○○、丙○○答辯聲明：丁○○、甲
    ○○之上訴駁回。
二、丁○○、甲○○則以：伊等二人並未有詆毀乙○○名譽之行
    為，證人戊○○、丙○○、張婧橞，皆與乙○○有利益關係
    ，其證詞本有偏頗，不足採信。縱認有如乙○○主張之言論
    ，亦皆屬於特定人前所為之言論，並為應受公評事項，不應
    構成侵權行為之要件。又丙○○投資加達公司時僅出資10萬
    元，其餘出資額240 萬元係由甲○○代墊，甲○○係因買賣
    關係而受讓丙○○之股份，並已退還丙○○之出資額10萬元
    及受讓丙○○股權以抵銷代墊款240 萬元，再依據公司法第
    111 條之規定處理，丙○○主張不當得利並無理由。乙○○
    轉讓股份並未發生受脅迫情事，且移轉加達公司股份係丙○
    ○依乙○○指示而移轉，係完全基於其自由意思，故不得以
    受脅迫為由撤銷意思表示等語置辯。並為上訴聲明：(一)原判
    決命丁○○給付乙○○部分廢棄。(二)前項廢棄部分，乙○○
    在第一審之訴駁回。(三)原判決命甲○○返還出資額並登記予
    被上訴人丙○○部分廢棄。(四)第三項廢棄部分，丙○○在第
    一審之訴均駁回。答辯聲明：乙○○之上訴駁回。
三、兩造不爭執之事實：加達公司於95年11月經台北市政府准予
    設立登記，設立登記時以甲○○為負責人，出資額之比例為
    丙○○出資250萬元占50%，甲○○出資185萬元占37.5%，丁
    ○○出資65萬元占12.5%，嗣於96年1月26日申請變更登記為
    甲○○出資435萬元，丁○○出資65萬元。
四、乙○○主張丁○○與甲○○損害其名譽，侵害其人格權，惟
    上訴人執前詞否認之，則丁○○與甲○○是否曾侵害乙○○
    之人格權？若有，得請求賠償之撫慰金額若干？登報道歉有
    無必要？即有審酌之必要。茲論述如下：
  (一)按因故意或過失，不法侵害他人之權利者，負損害賠償責任
    。不法侵害他人之身體、健康、名譽或自由者，被害人雖非
    財產上之損害，亦得請求賠償相當之金額。其名譽被侵害者
    ，並得請求回復名譽之適當處分，民法第184條第1項、第19
    5條第1項分別定有明文。「民法上名譽權之侵害非即與刑法
    之誹謗罪相同，名譽有無受損害，應以社會上對個人評價是
    否貶損作為判斷之依據，苟其行為足以使他人在社會上之評
    價受到貶損，不論其為故意或過失，均可構成侵權行為，其
    行為不以廣佈於社會為必要，僅使第三人知悉其事，亦足當
    之。」，有最高法院90 年台上字第646號判例可稽。又名譽
    為人格之社會評價，名譽有無受侵害，應以社會上對其評價
    是否貶損以為斷。刑法上妨害名譽罪之成立，固以公然侮辱
    或意圖散布於眾而指摘或傳述足以毀損他人名譽之事為要件
    。惟在民法上，若已將足以毀損他人名譽之事表白於特定第
    三人，縱未至公然侮辱之程度，且無散布於眾之意圖，亦應
    認係名譽之侵害，蓋既對於第三人表白足以毀損他人名譽之
    事，則其人之社會評價，不免因而受有貶損（最高法院86年
    度台上字第305號裁判要旨參照）。
  (二)經查，證人丙○○於原審到庭證稱：「……所以我們約定會
    計師那裏碰面，我、Jeffrey  English、甲○○、會計師我
    們四個人都在場，Jeffrey English 當面跟我說， Gordon
    Woolley是罪犯，因為Gordon Woolley 放高利貸給要移民到
    加拿大的菲律賓人，這是犯罪行為……」等語。另證人戊○
    ○於原審證詞：「……JEFFERY ENGLISH告訴我他與 GORDON
    WOOLLEY 剛剛通完話，他告訴我他要 GORDON WOOLLEY 以及
    丙○○的股份轉讓給 NANCY，然後他告訴我如果 GORDON
    WOOLLEY在24小時不這樣做的話，當GORDON WOOLLEY 回到臺
    灣的時候，到處都會有警察。」、「我記得他告訴我說如果
    GORDON WOOLLEY不按照他希望GORDON WOOLLEY做事情，他會
    請警察逮捕GORDON WOOLLEY，而且他也有能力能夠讓GORDON
    WOOLLEY生活陷入很糟糕的狀況。」（見原審卷第87～91 頁
    ）。雖丙○○受乙○○之借名登記為加達公司股東，足認二
    人關係匪淺，惟丙○○於原審到庭作證時，尚未追加為原告
    ，並當庭具結，而戊○○雖曾受僱於乙○○，惟其亦於原審
    具結，丁○○復未能證明該二人證詞有何不實之處，空言否
    認證人之證詞，並不足採。且參以甲○○寫予乙○○之信函
    開頭即提及「 Jeff has spread all the bad words about
    you.」（見原審卷第155 頁），其中「spread」喻有「傳播
    」、「散佈」之意，可認證人丙○○、戊○○所證應為實情
    ，況丁○○亦於書狀中指稱「乙○○有以非本國法律成立之
    組織在臺灣非法辦理移民業務且涉嫌放高利貸給在臺灣要移
    民到加拿大之菲律賓人」等語（見本院卷第44頁），足認丁
    ○○有向第三人散布指摘乙○○為罪犯，將請警察逮捕之言
    語，該等言語確足以貶損乙○○於社會上之評價，且此事項
    無關公益，非可受公評之事，而丁○○迄未就其所指稱乙○
    ○有犯罪之事實，舉證以實其說，則乙○○主張丁○○侵害
    其名譽，應屬可採。丁○○辯稱其並未散布於不特定之公眾
    ，且係對可受公評之事為評論，符合刑法第311條第3款免責
    規定云云，依上開最高法院判例及判決意旨，均不可採。
  (三)乙○○另主張丁○○、甲○○曾於客戶面前毀損其名譽之情
    事，並提出甲○○96年3月8日所發出之存證信函一份及信函
    一封為證。查該信函內容記載 ：「 I am so sorry  that
    Jeff has  spread all the bad words about you」、「…
    …I dont  wish his company and yours to fail. I know
    its very hard to  manage  companies 」、「 ……Jeff
    wants me to do  something  and I know its  going to
    hurt you but I  dont want to  hurt you, and I  dont
    want to disappoint you and him, so its very hard for
    me.」（見原審卷第155頁），其中並無丁○○、甲○○毀損
    乙○○名譽之具體描述，依其內容亦難驟認丁○○、甲○○
    有向何客戶散佈言論毀損乙○○名譽之言行。至於乙○○所
    提上開存證信函（見原審卷第23~26 頁），係甲○○寄予乙
    ○○個人之存證信函，此觀系爭存證信函之收件人及副本收
    件人均為乙○○即明，縱其內容乙○○認與事實有所不符，
    該存證信函僅寄發予乙○○，並未表白於第三人，應認不足
    以貶損乙○○之社會評價，甲○○自不構成侵權行為，是乙
    ○○指稱甲○○毀損其名譽，應負侵權行為連帶責任，即不
    可採。
  (四)本件丁○○不法侵害乙○○名譽，已如前述，乙○○對丁○
    ○請求非財產上之損害，即應予准許。乙○○主張其名譽受
    損受有精神痛苦，於原審請求慰撫金100,000 元，經原審判
    決丁○○應賠償6萬元，而駁回乙○○其餘4萬元之訴，乙○
    ○就原審駁回部分並不爭執，則本件所應審究者即為乙○○
    請求之精神慰撫金6 萬元，是否妥適。按以人格權遭遇侵害
    ，受有精神上之痛苦，而請求慰藉金之賠償，其核給之標準
    ，須斟酌雙方之身分、資力與加害程度及其他各種情形核定
    相當之數額。且所謂「相當」，應以實際加害情形與其名譽
    影響是否重大及被害人之身分、地位與加害人之經濟情況等
    關係定之（最高法院86年度台上字第3537號裁判要旨參照）
    。本院審酌丁○○侵害乙○○名譽之情節、丁○○係加拿大
    約克大學畢業（見本院卷第59頁）、乙○○係美國聖母大學
    （University of Notre Dame du Lac） 電機學士、帝騰大
    學 （University of Dayton）企業管理碩士 （見本院卷第
    71~73頁），其經歷（見本院卷第82~83頁），及兩造曾有合
    作關係等一切情狀，認乙○○得請求之精神慰撫金，以6 萬
    元為適當公允。
  (五)乙○○另請求丁○○應在中國時報頭版，以二分之一版面刊
    登道歉啟事部分：
    本院審酌丁○○侵害乙○○名譽之行為僅於特定人間為之，
    並未散佈於眾，既已判命丁○○賠償精神慰撫金，應認已足
    彌補乙○○之損害，是以乙○○請求上訴人傑佛瑞應登報道
    歉以回復名譽部分，認已逾越回復損害之必要程度，即不應
    准許。
五、丙○○所有之加達公司50%出資額於96年1 月26 日移轉登記
    予甲○○，此經原審調閱加達公司登記案卷可憑，並為二造
    所不爭執，堪信為真實。丙○○主張其為系爭加達公司50％
    之出資額名義上所有權人及占有權人，其與甲○○間並無買
    賣、借貸、贈與或其他法律關係存在，甲○○受領加達公司
    50% 之出資額無法律上之原因，使其喪失股份之所有權及占
    有權，依民法第179 條之規定，請求甲○○返還系爭加達公
    司50％之出資額等語。甲○○則以受讓丙○○之股份係依據
    買賣關係，並依公司法第111 條之規定處理，甲○○已退回
    被上訴人丙○○之出資額10萬元，並以受讓股份抵銷代墊款
    240萬元，並無不當得利等語置辯。經查：
  (一)按民法第179 條規定之不當得利，凡無法律上之原因，而一
    方受利益，致他方受損害，即可成立，至損益之內容是否相
    同，及受益人對於受損人有無侵權行為，可以不問，有最高
    法院65年台再字第138號裁判要旨可參。
  (二)公司法第111 條規定：「股東非得其他全體股東過半數之同
    意，不得以其出資之全部或一部，轉讓於他人。前項轉讓，
    不同意之股東有優先受讓權；如不承受，視為同意轉讓，並
    同意修改章程有關股東及其出資額事項。公司董事非得其他
    全體股東同意，不得以其出資之全部或一部，轉讓於他人。
    法院依強制執行程序，將股東之出資轉讓於他人時，應通知
    公司及其他全體股東，於20日內，依第1項或第3項之方式，
    指定受讓人；逾期未指定或指定之受讓人不依同一條件受讓
    時，視為同意轉讓，並同意修改章程有關股東及其出資額事
    項」，上開規定及股東同意書，係有關於公司股東出資轉讓
    之程序規定，尚難認為係甲○○取得丙○○出資額之法律上
    原因。
  (三)甲○○復辯稱丙○○投資加達公司50％出資額，僅出資10萬
    元，其餘出資額240 萬元由其代墊，上訴人甲○○已將丙○
    ○之出資額10萬元退還，並以受讓股份抵銷代墊款等情，並
    提出加達公司存摺影本為證（即上證二，見本院卷第 48~49
    頁）。丙○○雖主張此係新攻擊防禦方法，依民事訴訟法第
    447 條之規定，於二審不得提出。惟甲○○於原審已抗辯丙
    ○○出資10萬元，並已返還。故上開主張僅係對於其在第一
    審已提出之攻擊或防禦方法為補充，依民事訴訟法第447 條
    第1項第3款規定應予准許。然依上證二存摺之匯款名義所示
    ，丙○○及乙○○所匯入之金額，即非僅為上訴人所稱之10
    萬元。再者，甲○○所匯入之350 萬元，於辦理公司設立登
    記資本額查核報告書後二日旋即匯出，則甲○○得否以該筆
    以其名義所匯入之款項主張其所應持有加達公司股份之比例
    ，非無疑義，故甲○○辯稱丙○○其餘出資額240 萬元由其
    代墊云云，即無足採。況由台北市商業管理處加達移民顧問
    有限公司案卷中之加達移民顧問有限公司股東繳納現金股款
    明細表之資料所示，丙○○之出資額即為250 萬元，該資料
    既蓋有加達公司及甲○○之大小章，自不容否認上開公示資
    料之真正性。至於乙○○96年1月27 日之電子郵件記載「…
    …最後一件事：有一筆我（ 連同Nancy,獻瑞,Bruce 及您母
    親）借出的貸款375,000元。獻瑞已經取回他的100,000元，
    我只是希望您能確認這是我的款項，而您將在有能力或公司
    結束時，歸還給我」（原文見原審卷第183 頁，譯文見原審
    卷第186 頁），惟乙○○已具狀主張，此借款是「個人借貸
    」，並非係對加達公司之投資款；且上開電子郵件內容中並
    無有關與加達公司出資額有關之記載，故本院尚無從依此認
    定甲○○所辯丙○○僅出資10萬元，並已取回投資款之抗辯
    為可採信。
  (四)丙○○否認與甲○○間有買賣、借貸、贈與或其他法律關係
    存在，甲○○主張買賣關係而為出資轉讓並無理由，已如前
    述。則丙○○主張上訴人甲○○登記取得其所有加達公司50
    % 出資額之利益係無法律上之原因，致其受有損害，依不當
    得利之法律關係請求上訴人甲○○應將其持有及登記之加達
    公司50%之出資額返還並登記予丙○○，應屬可採。
六、綜上所述，乙○○主張丁○○侵害其名譽，其依侵權行為之
    法律關係請求丁○○賠償6 萬元，及自起訴狀繕本送達翌日
    （96年6月24日）起至清償日止，按年息5% 計算之利息，為
    有理由，應予准許。丙○○主張甲○○無法律上之原因受有
    利益，依不當得利之法律關係，請求甲○○應將其持有及登
    記之加達公司50% 之出資額返還並登記予丙○○，為有理由
    ，亦應准許。乙○○逾上開範圍之請求，為無理由，應予駁
    回。從而原審就上開應予准許部分為乙○○、丙○○勝訴之
    判決；就上開應予駁回部分則為乙○○敗訴之判決，於法均
    核無違誤。乙○○及丁○○、甲○○各自上訴意旨指摘原判
    決不當，求予廢棄改判，為無理由，均應予駁回。
七、兩造其餘攻擊、防禦方法，經本院斟酌後，認為均不足以影
    響本判決之結果，自無予以逐一詳予論駁之必要，附此指明
    。
八、據上論結，本件乙○○及丁○○、甲○○上訴均為無理由，
    爰判決如主文。
中   華    民    國    98    年    5     月    19    日
                   民事第十七庭
                         審判長法  官  藍文祥
                               法  官  張競文
                               法  官  陳麗芬
正本係照原本作成。
如不服本判決，應於收受送達後20日內向本院提出上訴書狀，其
未表明上訴理由者，應於提出上訴後20日內向本院補提理由書狀
（均須按他造當事人之人數附繕本）上訴時應提出委任律師或具
有律師資格之人之委任狀；委任有律師資格者，另應附具律師資
格證書及釋明委任人與受任人有民事訴訟法第466條之1第1 項但
書或第2項（詳附註）所定關係之釋明文書影本。
中    華    民    國    98    年    5     月    20    日
                               書記官  張永中
附註：
民事訴訟法第466條之1（第1項、第2項）：
對於第二審判決上訴，上訴人應委任律師為訴訟代理人。但上訴
人或其他法定代理人具有律師資格者，不在此限。
上訴人之配偶、三親等內之血親、二親等內之姻親，或上訴人為
法人、中央或地方機關時，其所屬專任人員具有律師資格並經法
院認為適當者，亦得為第三審訴訟代理人。
附表一：
    道歉啟事
道歉人：丁○○、甲○○
道歉人就與乙○○間關於脅迫乙○○移轉加達移民顧問有限公司
乙事，對外散佈乙○○非為加達移民顧問有限公司之正式員工，
且未允許授權給乙○○使用加達移民顧問有限公司之名義與執照
對外招攬客戶並指稱其為罪犯等不實言論，嚴重損害乙○○之名
譽，道歉人謹向乙○○申致歉意，並鄭重聲明上開言論內容並非
真實，謹此聲明。
                          道歉人丁○○、甲○○


司法院資訊處製作；財團法人民間司法改革基金會備份。
